【裁判字號】    95,台上,2652
【裁判日期】    950512
【裁判案由】    違反毒品危害防制條例
【裁判全文】
最高法院刑事判決            九十五年度台上字第二六五二號
    上  訴  人  甲○○
                        硐路2.
上列上訴人因違反毒品危害防制條例案件，不服台灣高等法院中
華民國九十五年三月二十九日第二審判決（九十四年度上重訴字
第六一號，起訴案號：台灣桃園地方法院檢察署九十四年度偵字
第七八一號），提起上訴，本院判決如下：
    主  文
原判決撤銷，發回台灣高等法院。
    理  由
本件原判決認定：上訴人甲○○（綽號「阿平」或「阿屏」、「
平哥」）曾於民國九十二年間，因違反妨害兵役治罪條例案件，
經台灣基隆地方法院判處有期徒刑三月確定，並於同年十一月十
三日易科罰金執行完畢。甲○○因打籃球而認識已判刑定讞被告
余東法（經第一審法院判處有期徒刑十五年確定）與綽號「百八
」之男子王鴻岳（檢察官另行偵辦）；已判刑定讞被告江長湖（
經第一審法院判處有期徒刑十五年確定）與楊福生（未經起訴）
則因有債務糾紛，而結識王鴻岳；余東法並曾與甲○○於九十三
年十月三日共同搭機至香港及泰國金邊地區遊玩；甲○○與余東
法則不認識江長湖。甲○○與江長湖、余東法、楊福生及王鴻岳
五人，均明知海洛因為毒品危害防制條例第二條第二項第一款所
定之第一級毒品，且經行政院公告之甲項管制進出口物品，非經
許可不得非法運輸，竟為貪圖運輸毒品可獲致龐大利益，基於共
同運輸走私毒品之犯意聯絡，於九十三年十月底某日謀議，推由
甲○○、江長湖、余東法三人共同經由香港轉赴金邊，運輸第一
級毒品海洛因來台，並言明走私運輸毒品成功，會另給付新台幣
（下同）十五萬至二十萬元予江長湖、余東法作為報酬，而由王
鴻岳負責辦理護照、簽證事宜，甲○○負責安排搭機、食宿及與
泰國當地毒販接洽等事宜。甲○○、江長湖、余東法三人於九十
三年十一月二日出國當日，先由甲○○搭計程車至江長湖住處附
近接載江長湖後，復以同車至高速公路交流道附近接載余東法，
三人共同至桃園中正國際機場搭乘長榮BR867 號班機先至香港旅
遊，復於同年十一月四日轉機前往泰國金邊地區，住宿於當地「
中興飯店」三０五號房。翌日即同年月五日下午五時許，由甲○
○向金邊當地兩名泰國籍、姓名年籍均不詳之男子，取得第一級
毒品海洛因磚六塊，即帶至三０五號房間內，三人共同將之碾碎
，以塑膠袋平均分裝成六條長條狀包裝，一人二包，分別藏放於
甲○○事先準備好之三雙球鞋內，其上覆蓋以鞋墊掩飾。準備就
緒後，於隔日即九十三年十一月六日，分別穿著前述夾藏有第一
級毒品海洛因之球鞋，自泰國金邊搭機至香港，再轉機搭乘長榮
BR870 號班機，將該等管制進口之海洛因毒品私運入境我國。同
日下午六時許，江長湖、余東法分別經過中正機場第二航廈綠線
九號檢查檯、綠線十號檢查檯時，因二人僅有簡單的手提袋行李
，並穿著相同樣式之新球鞋，江長湖之手提袋內尚置有皮鞋一只
，二人又神色緊張，而為財政部台北關稅局人員查覺有異，經攔
檢至入境檢查室，會同法務部調查局桃園縣調查站機場組人員共
同查獲，甲○○則順利通關未被查獲。嗣經調查站人員實行附帶
搜索，在江長湖所著球鞋內扣押第一級毒品海洛因二包（合計淨
重七０二．一三公克，空包裝重二十七．九三公克）；在余東法
所著球鞋內扣押第一級毒品海洛因二包（合計淨重七０四．七七
公克，空包裝重二十七．八一公克），總計查扣毒品海洛因肆包
（合計淨重一四０六．九０公克，包裝重五五．七四公克）。江
長湖、余東法於偵查期間，分別供出甲○○共同參與私運海洛因
入境之行為，因而查獲等情。乃撤銷第一審關於論處上訴人運輸
第一級毒品罪刑部分之判決，改判仍論上訴人以共同運輸第一級
毒品，累犯罪，處無期徒刑，褫奪公權終身，及宣告扣案之第一
級毒品海洛因淨重壹肆零陸點玖零公克沒收銷燬之；包裝袋重伍
伍點柒肆公克、球鞋貳雙均沒收，固非無見。
惟查：（一）毒品危害防制條例第十八條第一項前段規定，查獲
之第一、二級毒品，不問屬於犯人與否，均沒收銷燬之，乃刑法
第三十八條第一項第一款之特別規定，採義務沒收主義。所謂查
獲之毒品，祇要在有罪判決之犯罪事實已經認定者，即屬相當，
除能證明已經滅失者外，即應依上開特別規定，諭知沒收銷燬，
不以業經扣押者為必要。原判決認定：上訴人取得第一級毒品海
洛因磚六塊後，與江長湖、余東法共同將之碾碎，以塑膠袋平均
分裝成六條長條狀包裝，一人二包，分別藏放於上訴人事先準備
好之三雙球鞋，除上訴人順利通關未被查獲外，嗣在江長湖所著
球鞋內扣押第一級毒品海洛因二包（合計淨重七０二．一三公克
，空包裝重二十七．九三公克）；在余東法所著球鞋內扣押第一
級毒品海洛因二包（合計淨重七０四．七七公克，空包裝重二十
七．八一公克）等情。苟屬無訛，則上訴人取得之第一級毒品海
洛因磚六塊，於碾碎後，已以塑膠袋平均分裝成六條長條狀包裝
，一人二包，則彼等所攜帶之海洛因重量應相當平均，參之江長
湖部分扣得之海洛因二包，計淨重七０二．一三公克，空包裝重
二十七．九三公克；而余東法部分扣得之第一級毒品海洛因二包
，計淨重七０四．七七公克，空包裝重二十七．八一公克，兩者
之重量亦確甚為接近，上訴人當日所攜帶之海洛因二包之重量，
亦應與之相去不遠，故如以最有利上訴人之方式認定，上訴人當
日所攜帶之海洛因二包部分，其淨重應為七百公克以上，空包裝
重亦應有二十七公克，本件上訴人攜帶之海洛因既未能證明已經
滅失，乃原審竟未諭知沒收銷燬，已有判決不適用法則之違誤。
（二）有罪判決所記載之犯罪事實，為論罪科刑適用法律之基礎
，故凡與適用法令有關之重要事項，必須詳加認定，明確記載，
然後於理由內明犯罪事實所憑之證據及認定之理由，始足為適
用法令之依據。若事實未記載，而理由加以說明，為理由失其依
據。如事實有記載，理由未予說明，則為理由不備，按諸刑事訴
訟法第三百七十九條第十四款規定，其判決當然為違背法令。原
判決事實記載：「……甲○○、江長湖、余東法及楊福生、王鴻
岳五人……為貪圖運輸毒品可獲致龐大利益，基於共同運輸走私
毒品之犯意聯絡……推由甲○○、江長湖、余東法三人共同經由
香港轉赴金邊，運輸第一級毒品海洛因來台」等語（原判決第一
頁倒數第五行至第二頁第二行），認定上訴人與江長湖、余東法
、王鴻岳及楊福生五人間，有共犯關係等情。惟並未明上訴人
等與楊福生間有運輸走私毒品海洛因犯意聯絡及行為分擔之依據
及理由，已難謂無理由不備之違法。再原判決理由說明：上訴人
與江長湖、余東法、王鴻岳、楊福生及二名泰國男子間，有共犯
關係等旨（原判決第七頁第七至九行），惟於事實部分，並未明
確認定該二名泰國男子已否成年，及彼等與上訴人等間有無運輸
第一級毒品海洛因之犯意聯絡，亦有判決理由失所依憑之違誤。
（三）毒品危害防制條例第十九條第一項關於沒收之規定，固亦
採義務沒收主義，凡犯同條例第四條至第九條、第十二條、第十
三條或第十四條第一項、第二項之罪者，其供犯罪所用之物或因
犯罪所得之財物，均需諭知沒收。但該法條並未規定「不問屬於
犯人與否」，均沒收之，自仍以屬於被告或共犯所有者為限，始
應予以沒收。原判決雖諭知扣案之球鞋二雙應予沒收，惟上訴人
與江長湖、余東法用以供運輸毒品之球鞋是否為上訴人或其他共
犯所有，其於事實欄並未明確認定詳細記載，復未於理由欄為論
斷說明，亦有判決適用法則不當之違法。（四）當事人聲請調查
之證據，如法院未予調查，又未認其無調查之必要，以裁定駁回
之，或於判決理由予以說明，而該證據與待證事實復有重要之關
係者，即有應於審判期日調查之證據未予調查之違法。上訴人之
辯護人謝聰文律師於第一審法院審理時請求傳訊共犯王鴻岳（見
一審卷(三)第十頁），且第一審法院亦認應有調查之必要，依法傳
喚共犯王鴻岳，雖王鴻岳經合法傳喚未據到庭（見一審卷(三)第四
十九頁），然原審未續予傳拘到案，遽行判決，復未以裁定駁回
之，或於判決內說明不須調查之理由，難謂無理由不備之違法。
以上或為上訴意旨所指摘，或為本院得依職權調查之事項，應認
原判決有撤銷發回之原因。
據上論結，應依刑事訴訟法第三百九十七條、第四百零一條，判
決如主文。
中    華    民    國  九十五  年    五    月   十二   日
                      最高法院刑事第六庭
                          審判長法官  林  增  福
                                法官  邵  燕  玲
                                法官  張  清  埤
                                法官  陳  世  雄
                                法官  陳  朱  貴
      本件正本證明與原本無異
                                      書  記  官
中    華    民    國  九十五  年    五    月   十七   日
                                                Ｒ


司法院資訊處製作；財團法人民間司法改革基金會備份。
